最高法院刑事判決　　　　　　九十六年度台上字第三二五六號
上　訴　人　甲○○
　　　　　　　　　　號
上列上訴人因妨害性自主案件，不服台灣高等法院高雄分院中華
民國九十六年三月二十日第二審更審判決（九十五年度上更(二)字
第三四０號，起訴案號：台灣屏東地方法院檢察署八十八年度偵
字第三二八五號），提起上訴，本院判決如下：
    主  文
原判決撤銷，發回台灣高等法院高雄分院。
    理  由
本件原判決認定：上訴人甲○○於民國八十八年三月十一日夜間
，與友人王００（姓名年籍詳卷）一同外出飲酒，嗣藉故自行返
回王００位於屏東縣恆春鎮○○路００號（住址詳卷）家中客房
借宿，上訴人乃於翌日（十二日）凌晨二時許，進入該宅三樓王
００之妹代號Ａ１（已滿十八歲，六十九年十二月出生，姓名年
籍詳卷）房間，見Ａ１在床上睡覺，詎上訴人竟起淫念而基於強
制性交之犯意，先將房門上鎖，再以優勢體型強壓Ａ１於床上，
並強行扯拉撕裂Ａ１睡衣及內衣褲，且阻擋Ａ１之雙手反抗，至
使Ａ１因甫驚醒而不能抗拒，上訴人則將其生殖器插入Ａ１之性
器內而強制性交得逞。嗣因Ａ１之母（姓名等身分資料詳卷）聽
聞Ａ１呼叫，上樓查看，發現房門反鎖，遂呼叫Ａ１之父（姓名
等身分資料詳卷）拿取房間鑰匙開門，而見上訴人僅著內褲及尚
未扣好之上衣，Ａ１則睡衣被毀躺於床上哭泣，始知上情。嗣因
上訴人跪地求饒，且Ａ１之父母顧及Ａ１名節，亦不願張揚之情
況下，由上訴人當場書立新台幣（下同）十萬元之借據，及簽發
同額本票後，Ａ１父母同意其離去，惟上訴人事後並未履行，Ａ
１及其母乃於八十八年四月三十日向警方提出告訴等情。因而撤
銷第一審之科刑判決，改判論處上訴人強制性交罪刑（處有期徒
刑五年），固非無見。
惟查：（一）九十二年二月六日增訂公布之刑事訴訟法施行法第
七條之三規定：「中華民國九十二年一月十四日修正通過之刑事
訴訟法施行前，已繫屬於各級法院之案件，其以後之訴訟程序，
應依修正刑事訴訟法終結之。但修正刑事訴訟法施行前已依法定
程序進行之訴訟程序，其效力不受影響」。係以程序從新為原則
，故修正刑事訴訟法施行前，已繫屬於各級法院之案件，於新法
施行後，應依修正後之程序終結之，僅修正刑事訴訟法施行前已
依法踐行之訴訟程序（包含相關證據法則之適用），基於法的安
定性，其效力不受影響而已。從而依修正後規定應踐行之訴訟程
序，例如被告對證人之對質、詰問權等事項，均應依修正後之程
序為之，並就修正刑事訴訟法施行前及施行後所合法取得，均具
有證據能力之證據資料，本於合理之心證以定其取捨，尚非謂修
正刑事訴訟法施行前已依法定程序取得證人之供述證據者，即得
依刑事訴訟法施行法第七條之三但書規定，剝奪被告依修正後程
序對證人之對質、詰問權。本件上訴人及其選任辯護人於原審之
準備期日聲請傳喚被害人Ａ１到庭作證並予詰問，原審亦認有於
審判期日傳訊Ａ１調查證據之必要，而傳喚其應以證人身分到場
（見更(二)卷第三八、四一、四八頁）；惟Ａ１於審判期日經傳未
到，原審未續予傳喚，即遽以「Ａ１先前歷次陳述均指明被告（
上訴人）所為強制性交犯行，即便強制Ａ１再次作證接受詰問，
應亦係如此陳述，而此等陳述明顯與被告所辯不符，則形成對質
後仍屬雙方各執一詞情形，亦即對於本案之發現真實，並不會因
傳拘Ａ１到庭作證而有何新的事實可供發現」及避免Ａ１在訴訟
程序上遭受二度傷害，經斟酌Ａ１已於第一審及原審更審前到庭
表示意見，而謂無再予傳喚Ａ１到庭之必要等語（見原判決理由
二、(七)）。然修正前性侵害犯罪防治法第十二條第三項及刑事訴
訟法第二百七十一條第二項，係考量保障被害人之權益，而規定
應傳喚被害人（告訴人）或其家屬到場予其陳述意見之機會；然
該所陳述之意見，茍不符合人證調查程序之法律規定或性侵害犯
罪防治法第十七條之特別規定，法院僅得於有罪判決時為科刑之
參考，尚非可認該陳述之意見當然亦具證據之適格。又刑事訴訟
法第二百七十一條第二項但書固均規定被害人（告訴人）或其家
屬陳明不願到場，或經合法傳喚無正當理由不到場者，或法院認
為不必要或不適宜者，不在此限，但僅係就被害人等「陳述意見
」為便宜之規定，非謂被害人亦可排除刑事訴訟法第一百七十六
條之一規定而得免除其為證人之義務；況現行性侵害犯罪防治法
第十六條，已就對被害人為詰問時之處所，利用聲音或影像傳送
之科技設備或其他適當隔離措施之詰問方法，及不當詰問之禁止
等之審判保護措施詳予規定，亦徵被害人仍有到場作證並接受對
質詰問之義務。本件Ａ１在第一審及原審更審前，雖曾分別到庭
，但均係以告訴人身分到場陳述意見（見第一審卷第四六、四七
、二二一、二二二頁，上訴卷第八三至八七頁），第一審及原審
更審前均顯未就Ａ１以證人身分踐行調查程序；原審更審時，修
正刑事訴訟法已經施行，依刑事訴訟法施行法第七條之三規定，
關於被告對證人之對質、詰問權之行使，自應依修正後之規定。
原審既認有傳喚證人Ａ１到場調查證據之必要，則上訴人聲請以
Ａ１為證據方法之調查，即不具刑事訴訟法第一百六十三條之二
第二項之情形，原審於Ａ１經傳未到後，未續行傳喚，遽謂經斟
酌個案情形後，認無再予傳喚Ａ１到場之必要云云，顯將被害人
（告訴人）之陳述意見規定，誤與人證調查之法律程序混為一談
，非唯剝奪上訴人對Ａ１為證人之對質、詰問權，亦與證據法則
有違，難謂無判決理由矛盾及調查職責未盡之違法。（二）又被
告以外之人於審判外之陳述，依法律特別規定得作為證據者，除
客觀上不能受詰問者外，於審判中，仍應依法踐行詰問程序。此
所謂「客觀上不能受詰問」，應係指死亡、因生理或心理之疾病
致記憶喪失無法陳述、所在不明而傳拘無著或合法行使拒絕證言
權等情形而言。本件依原判決之說明，Α１於第一審判決後之八
十九年四月十八日起，固因精神官能症住院，而至同年五月三日
出院，之後又因長期性創傷後壓力疾、重鬱症、復發等，數度就
醫治療，並因於八十九年十二月八日因自殺行為而送醫住院，迨
至九十年一月八日始行出院等情（見原判決第十二頁），惟Ａ１
出院迄今已有六年之久，目前是否仍有因生理或心理之疾病或其
他具體之原因，致客觀上有不能受詰問之情形，原審並未依法調
查，並於判決理由中詳予說明，即逕行駁回上訴人詰問Ａ１之聲
請，亦有調查職責未盡及判決理由不備之違法。上訴人上訴意旨
指摘原判決不當，尚非全無理由，應認仍有撤銷發回更審之原因
。
據上論結，應依刑事訴訟法第三百九十七條、第四百零一條，判
決如主文。
中　　華　　民　　國　九十六　年　　六　　月　二十一　日
                      最高法院刑事第四庭
                          審判長法官  莊　登　照
                                法官  黃　一　鑫
                                法官  林　秀　夫
                                法官  徐　昌　錦
                                法官  張　清　埤
      本件正本證明與原本無異
                                      書  記  官
中　　華　　民　　國　九十六　年　　六　　月  二十五  日
                                                      v